臺灣高等法院民事判決
111年度勞上字第108號
上  訴  人  噶瑪蘭興業有限公司

法定代理人  李奇璋  

訴訟代理人  陳俊宏律師
被  上訴人  李伶惠  
訴訟代理人  陳彥均律師(法扶律師)  

上列當事人間請求給付資遣費等事件，上訴人對於中華民國111
年6月15日臺灣士林地方法院111年度勞訴字第25號第一審判決提
起上訴，本院於111年11月15日言詞辯論終結，判決如下：
    主      文
原判決主文第一項關於命上訴人給付逾新臺幣參拾參萬參仟陸佰
壹拾肆元本息部分，及該部分假執行之宣告，暨訴訟費用之裁判
(除確定部分外)均廢棄。
上開廢棄部分，被上訴人在第一審之訴及假執行之聲請均駁回。
其餘上訴駁回。
第一審(除確定部分外)、第二審訴訟費用由被上訴人負擔二十分
之一，餘由上訴人負擔。
    事實及理由
一、被上訴人主張：伊自民國92年11月20日起至109年11月19日
    止，任職於如附表甲編號3至8所示由訴外人李銘松、方素蝶
    所經營之同一事業，擔任出納人員，每月薪資為新臺幣(下
    同)4萬5000元。詎伊於109年10月間請假完畢欲返回上訴人
    公司上班，卻遭上訴人拒絕伊提供勞務與給付伊薪資，伊乃
    於同年11月19日兩造第1次調解時，依勞動基準法(下稱勞基
    法)第14條第1項第6款規定，於翌日終止兩造之勞動契約。
    上訴人積欠如附表乙所示之薪資6萬8418元，且未給付伊資
    遣費計28萬9562元，兩者合計為35萬7980元，亦未開立非自
    願離職證明書等語，依兩造間勞動契約、勞基法第14條第1
    項第6款、第17條、勞工退休金條例(下簡稱勞退條例)第12
    條第1項、就業保險法第11條、勞基法第19條之規定，求為
    命上訴人㈠給付被上訴人35萬7980元，及自110年10月6日起
    至清償日止按年息5%計算之利息；㈡開立非自願離職證明書
    予被上訴人之判決(未繫屬本院部分，不予贅述)。
二、上訴人則以：
  ㈠伊係由李銘松、方素蝶夫婦創辦，被上訴人為李銘松胞妹，
    非一般對外招聘之員工，工作事項主要由李銘松及方素蝶指
    派。伊於109年8月間另行指派他人整理被上訴人原負責之財
    務資料，為免資料混亂及遺失，要求被上訴人不得使用原辦
    公室，將被上訴人辦公位置調整至其他辦公區域，未禁止被
    上訴人進入伊公司，亦未拒絕受領被上訴人勞務。被上訴人
    雖於109年11月19日調解時，主張因伊拒絶受領其工作而終
    止勞動契約，惟乃附條件之陳述，不能認係主張終止勞僱關
    係之意思表示。且被上訴人於申請勞資爭議調解後，仍有至
    伊公司上班，迄今尚能進入伊公司打卡，惟因被上訴人曠職
    ，經伊於110年7月15日將被上訴人勞保退保，並終止兩造間
    勞動契約。
  ㈡被上訴人自92年間陸續任職於李方企業股份有限公司、富達
    興投資有限公司、方素蝶記帳及報稅代理業務人、松哲有限
    公司、季節開發有限公司，於108年4月26日起方具伊公司員
    工之身分，雖被上訴人前任職公司與伊公司之股東組成及辦
    公處所均有相同或大致相同之處，但均為獨立之不同權利主
    體，且未必以同一自然人為該法人之法定代理人，不符合勞
    基法第57條得以合併計算工作年資之要件。縱認被上訴人得
    向伊請求資遣費，任職期間應自108年4月26日起算，平均月
    薪應按3萬2085元計算資遣費。又伊自110年11月20日起至11
    1年7月15日止於被上訴人勞退專戶共存入2萬4366元，若該
    期間雙方已無勞僱關係，伊自得主張將該2萬4366元與伊積
    欠之薪資抵銷抵等語。
三、原審判命上訴人應㈠給付被上訴人35萬7980元，及自110年10
    月6日起至清償日止，按年息5%計算之利息。㈡開立非自願離
    職證明書給被上訴人。駁回被上訴人其餘之訴(被上訴人敗
    訴部分未據其聲明不服，已告確定)。上訴人就其敗訴部分
    提起上訴，聲明：㈠原判決不利上訴人部分廢棄。㈡上廢棄部
    分，被上訴人在第一審之訴及假執行之聲請均駁回。被上訴
    人則答辯聲明：上訴駁回。
四、兩造不爭執事項(見本院卷第151頁)：
  ㈠被上訴人自92年11月20日起至109年11月19日止受僱於公司或
    行號之情形如附表甲所示。
  ㈡被上訴人為上訴人前負責人李銘松之胞妹，方素蝶為李銘松
    之配偶，上訴人現任負責人甲○○為李銘松之子。被上訴人自
    108年4月26日起以月薪4萬5000元受僱於上訴人，並由上訴
    人為被上訴人加保勞工保險。上訴人109年5至11月之薪資單
    所載金額如附表丙「被上訴人各月實領薪資」欄所示。
五、本院判斷：
    被上訴人主張其自92年11月20日起至109年11月19日止任職
    於上訴人公司同一事業，擔任出納人員，惟於109年10月間
    其請假完畢後欲返回上訴人公司上班，卻遭上訴人拒絕其提
    供勞務與給付其薪資，伊乃於同年11月19日依勞基法第14條
    第1項第6款規定於翌日终止兩造勞動契約，自得請求上訴人
    給付積欠之薪資6萬8418元、資遣費28萬9562元，並請求上
    訴人發給非自願離職證明等語。惟為上訴人所否認，並以前
    詞置辯。經查：
  ㈠兩造間之勞動契約業經被上訴人於109年11月19日，依勞基法
    第14條第1項第6款規定於翌日終止：
  ⒈按雇主有違反勞動契約或勞工法令，致有損害勞工權益之虞
    者，勞工得不經預告終止契約；雇主有前項第六款所定情形
    者，勞工得於知悉損害結果之日起，30日內為之，勞基法第
    14條第1項第6款、第2項定有明文。
  ⒉經查，被上訴人於109年11月19日調解時已明確表示上訴人無
    理由拒絕其服勞務，未給付其薪資，除請求同年10月、11月
    工資外，另請求給付資遣費、非自願離職證明書等語，109
    年11月19、24日調解紀錄，調解人整理之爭點均為「申請人
    請求積欠工資、預告期間工資、資遣費是否有理由」，有臺
    北市政府勞動局勞資爭議調解紀錄足憑(見原審卷第20至第2
    6頁)，堪認被上訴人確實已主張上訴人拒絕其提供勞務，且
    遲未給付109年10月、11月工資，於第一次調解期日109年11
    月19日為終止兩造間勞動契約之意思表示，並請求資遣費、
    預告期間工資、非自願離職證明書，並無上訴人所辯被上訴
    人未為終止勞動契約意思表示之情事。
  ⒊次查，被上訴人主張其於109年10月請假完畢欲返回上訴人公
    司上班，卻遭上訴人拒絕伊提供勞務與給付薪資等情，核與
    證人即被上訴人之兄長乙○○證稱：我從99年到108年有在上
    訴人公司所屬集團內的相關企業工作，公司的名稱為得捷股
    份有限公司，那時候是幫我哥哥(李銘松)開車，所以說是屬
    於哪一個公司我不清楚，因為我已經退休了，所以我勞健保
    是掛在我女兒名下，薪資是我哥哥本人給我的。這9年當中
    ，我跟被上訴人、(上訴人公司員工)丙○○都在同一個地方辦
    公，因為被上訴人跟丙○○處理的業務跟我不一樣，涉及公司
    機密的業務，所以是在另一個單獨的小房間，我如果有事情
    就出去，沒事就會在辦公室內待命。108年4月8日離開我哥
    哥的公司時被上訴人還在，離開公司時是有跟我哥哥商量說
    要回去照顧媽媽，所以記得很清楚。109年10月8 日我跟媽
    媽要從台東要搬回礁溪，前幾天被上訴人有去台東幫忙打包
    搬家，10月8日回來的時候，到家已經晚上了，因為我媽媽
    是無法吞嚥，需要插鼻胃管灌食，有找一家代餐公司購買含
    植物萃取物的營養產品給我母親吃，這部分長期都是被上訴
    人在購買，被上訴人有把母親要吃的營養品放在辦公室，因
    為當時我們剛搬家，有些東西沒有帶齊，當晚被上訴人要到
    自己的辦公室時拿取母親要吃的營養品時，發現雖然公司大
    門可以進去，但被上訴人辦公室門鎖被鎖住，整個門鎖被換
    掉，那時候剛好是連假，不過後來被上訴人在上班日到公司
    時，發現她的辦公室門還是打不開，也沒有安排其他的地方
    給她辦公，大約過了20天，我有再打電話跟被上訴人聯絡要
    拿母親的營養品，但是被上訴人跟我說她沒有辦法進辦公室
    ，直到10月27日我有去找二哥李銘松說要拿這些東西，二哥
    有帶我去找他們公司的財務黃總監，去跟他拿鑰匙說要開門
    ，第一次黃總監跟我說沒有鑰匙，後來又進去再拜託一次，
    但第二次他就說不會幫我們開門。但10月27日當天我認為黃
    總監後來私底下有去開門，因為丙○○說黃總監有把營養品拿
    給他，請丙○○轉交給我們等語相符(見原審卷第283至第287
    頁），堪信為真。
  ⒋上訴人雖對兩造間勞動契約業已終止無爭議，但對於終止事
    實及原因之歷次陳述不一致：⑴在調解時上訴人代理人稱被
    上訴人於109年2月以LINE通訊軟體向上訴人公司當時負責人
    李銘松表示她要離職(見原審卷第75頁)。⑵被上訴人於原審
    第一次庭期、答辯狀中稱109年10月被上訴人係自動離職(見
    原審卷第150、154頁）。⑶111年4月28日答辯狀稱109年7月
    被上訴人曾遞交辭呈(見原審卷第205頁)，但辭呈文件現不
    知在何處。⑷111年6月1日稱被上訴人因曠職多日遭解僱，終
    止日為退保日即110年7月15日。經原審質疑為何有前述差異
    ，上訴人訴訟代理人稱：⑴被上訴人雖於109年2月以LINE通
    訊軟體向當時負責人李銘松表示「把外債表格做好就離職」
    ，但是李銘松並沒有同意。⑵第一次的答辯狀所載被上訴人
    於109年10月自動離職是誤寫。⑶答辯二狀中有記載109年7月
    間被上訴人有遞交辭呈，但不清楚當時負責人李銘松對於該
    辭呈有沒有簽字，因為經詢問他說沒有印象。⑷之前被上訴
    人提離職的這兩個日期均無法確定雙方終止勞僱關係，故應
    以被上訴人退保的日期為終止日，終止事由是上訴人公司以
    被上訴人曠職而終止等語（見原審卷第322、323頁）。是以
    上訴人所稱前後不一，經原審最終確認上訴人所稱109年2月
    、7月、10月被上訴人主動離職均非事實(均經上訴人撤回陳
    述)。至上訴人所辯其於110年7月15日以被上訴人曠職為由
    終止兩造間之勞動契約云云，則係在被上訴人於109年11月1
    9日依勞基法第14條第1項第6款規定合法終止兩造勞動契約
    之後，顯無可採。
  ⒌綜上，上訴人於109年10月間拒絕被上訴人提供勞務，且拒絕
    給付被上訴人薪資，被上訴人自得於109年11月19日依勞基
    法第14條第1項第6款規定終止兩造之勞動契約。
　㈡被上訴人任職於同一事業之年資應自92年11月20日起至109年
    11月19日止。
　⒈按勞工工作年資以服務「同一事業」者為限。勞工工作年資
    自受僱之日起算。勞基法第57條、第84條之2分別定有明文
    。次按實務上判斷是否為「同一雇主」、「同一事業」，不
    拘泥於法律上是否為相同之人格為形式認定，而是以二法人
    或事業單位間，有無實體同一性為判斷。防止雇主以法人之
    法律上型態規避法規範，遂行其不法之目的，於計算勞工退
    休年資時，非不得將其受僱於「現雇主」法人之期間，及其
    受僱於與「現雇主」法人有「實體同一性」之「原雇主」法
    人之期間合併計算，庶符誠實及信用原則(最高法院100年度
    台上字第1016號判決意旨參照)。
　⒉查被上訴人自92年11月20日起陸續任職於附表甲編號3至8「
    事業名稱」欄所示之事業，期間密接，僅曾中斷10日(本件
    情形應類推適用勞基法第10條規定，間隔未滿3個月均得以
    合併計算)。而上開事業均為李銘松夫妻所持有股份或實質
    經營之公司或事務所，此為上訴人所不爭執，僅爭執被上訴
    人自108年4月26日開始任職上訴人公司，被上訴人任職之公
    司均為不同法人格，年資不應併計云云。參以證人乙○○所述
    ，李銘松夫妻經營數家公司，被上訴人任職期間比證人還久
    ，被上訴人之工作是受李銘松夫妻指揮監督，其工作地點、
    型態、條件均同一，至於勞保投保單位一再更迭係另有其他
    考量，期間雖任職於不同公司或事務所，但經營事業之負責
    人均為李銘松夫妻，為保障勞工之基本勞動權，就工作年資
    計算而言，被上訴人任職前述事業應認定有實體同一性，年
    資均應予以併計，此方符合勞工之期待，而雇主讓被上訴人
    在經營之企業間調動，年資併計本在雇主可得預料中，符合
    情理並無過苛之處，是本院認為被上訴人年資應從92年11月
    20日起算至109年11月19日止。
  ㈢被上訴人請求上訴人給付薪資6萬8418元部分：
　  按僱用人受領勞務遲延者，受僱人無補服勞務之義務，仍得
    請求報酬。但受僱人因不服勞務所減省之費用，或轉向他處
    服勞務所取得，或故意怠於取得之利益，僱用人得由報酬額
    內扣除之，民法第487條定有明文。次按，勞工請假規則第7
    條規定「勞工因有事故必須親自處理者，得請事假，一年內
    合計不得超過十四日。事假期間不給工資。」查兩造間之勞
    動契約於109年10月1日起至同年11月19日止仍屬存在，及被
    上訴人提出勞務給付之意，而遭上訴人拒絕受領等情，業經
    本院認定如前，上訴人自應給付被上訴人自109年10月1日起
    至同年11月19日止之薪資7萬3500元，除扣被上訴人於同年1
    0月請事假3日、遲到4小時，有出勤紀錄表足憑(見原審卷第
    210頁)，按每日薪資1452元(計算式：45000/31=1451.61，
    元以下四捨五入)，被上訴人得請求之薪資為6萬8418元(計
    算式詳附表乙)。惟上訴人主張以其自109年11月20日起至11
    1年7月15日止代被上訴人墊付之勞退專戶提繳金2萬4366元
    抵銷，被上訴人亦無意見(見本院卷第198頁)，經予抵銷，
    被上訴人得請求上訴人給付之薪資僅為4萬4052元。
　㈣被上訴人請求給付資遣費28萬9562元部分：
　⒈按雇主依勞基法第14條終止勞動契約者，應依下列規定發給
    勞工資遣費：一、在同一雇主之事業單位繼續工作，每滿一
    年發給相當於一個月平均工資之資遣費。二、依前款計算之
    剩餘月數，或工作未滿一年者，以比例計給之。未滿一個月
    者以一個月計；本條例施行前已適用勞動基準法之勞工，於
    本條例施行後，仍服務於同一事業單位而選擇適用本條例之
    退休金制度者，其適用本條例前之工作年資，應予保留。前
    項保留之工作年資，於勞動契約依勞動基準法第11條、第13
    條但書、第14條、第20條、第53條、第54條或職業災害勞工
    保護法第23條、第24條規定終止時，雇主應依各法規定，以
    契約終止時之平均工資，計給該保留年資之資遣費或退休金
    ，並於終止勞動契約後30日內發給；勞工適用本條例之退休
    金制度者，適用本條例後之工作年資，於勞動契約依勞動基
    準法第11條、第13條但書、第14條及第20條或職業災害勞工
    保護法第23條、第24條規定終止時，其資遣費由雇主按其工
    作年資，每滿1年發給1/2之1個月之平均工資，未滿1年者，
    以比例計給；最高以發給6個月平均工資為限，不適用勞動
    基準法第18條之規定，勞基法第14條第4項準用同法第17條
    第1項、勞退條例第11條第1項、第2項、第12條分別定有明
    文。兩造間勞動契約業經被上訴人依勞基法第14條第1項第6
    款規定終止，業經本院認定如前，則其請求上訴人依前述規
    定給付資遣費，洵屬有據。
　⒉次按勞基法第2條第4款「平均工資：指計算事由發生之當日
    前六個月內所得工資總額除以該期間之總日數所得之金額。
    工作未滿六個月者，指工作期間所得工資總額除以工作期間
    之總日數所得之金額。工資按工作日數、時數或論件計算者
    ，其依上述方式計算之平均工資，如少於該期內工資總額除
    以實際工作日數所得金額百分之六十者，以百分之六十計。
    」另依勞基法施行細則第2條第1款規定，發生計算事由當日
    之工資及日數，均不列入計算平均工資，參照內政部74年4
    月26日(74)台內勞字第306914號函釋意旨，勞基法第2條第4
    款平均工資定義所稱「六個月」，係指依日曆計算之6個月
    總日數。查，被上訴人主張自109年11月20日起算(該日不計
    入)，往前回溯6個月即同年5月20日之各月份薪資，如附表
    丙「被上訴人主張其應領薪資」欄所示，其中編號1部分為1
    萬2484元(計算式：12*32250/31=12484)，編號2至5部分為
    兩造所不爭執，編號6、7部分則經本院於前述五、㈡⒉說明依
    序為3萬9918元、2萬8500元，以上6個月薪資合計為23萬165
    2元(計算式詳附表丙)，平均薪資為3萬8609元(計算式：231
    652/6=38608.66，元以下四捨五入)，被上訴人僅請求按3萬
    7769元計算，自應予准許。
　⒊末查被上訴人任職期間自92年11月20日起至109年11月19日止
    ，其自92年11月20日起至94年6月30日止之舊制工作年資為1
    年8個月(未滿月者以月計)，舊制資遣基數為「1+2/3」個月
    。自94年7月1日起至109年11月19日止之新制工作年資為15
    年4個月又19日，新制資遣基數最高採計「6」個月。新舊制
    資遣基數合計為「7+2/3」。則被上訴人請求上訴人給付資
    遣費28萬9562元(計算式:37769*(7+2/3)=289562.3，元以下
    四捨五入)，為有理由，應予准許。
  ㈤被上訴人請求非自願離職證明部分：
    按本法所稱非自願離職，指被保險人因投保單位關廠、遷廠
    、休業、解散、破產宣告離職；或因勞動基準法第11條、第
    13條但書、第14條及第20條規定各款情事之一離職；勞動契
    約終止時，勞工如請求發給服務證明書，雇主或其代理人不
    得拒絕，此參就業保險法第11條第3項、勞基法第19條甚明
    。查兩造間勞動契約業經被上訴人依勞基法第14條第1項第6
    款規定終止，即屬就業保險法第11條第3項規定所稱之非自
    願離職，自得依同法第11條第3項規定，請求上訴人發給非
    自願離職證明書。
六、從而，被上訴人依兩造間勞動契約、勞基法第17條、勞退條
    例第12條規定，請求上訴人給付33萬3614元(計算式：44052
    +289562=333614)，及自起訴狀繕本送達翌日即110年10月6
    日起(見原審卷第32頁)至清償日止，按年息5%計算之利息；
    暨請求上訴人開立非自願離職證明書，均有理由，應予准許
    。逾此部分，則無理由，應予駁回。原審就超過上開應予准
    許部分，為上訴人敗訴之判決，自有未洽，上訴意旨指摘原
    判決此部分不當，求予廢棄改判，為有理由，爰由本院廢棄
    改判如主文第二項所示。至於上開應准許部分，原審為上訴
    人敗訴之判決，並無不合。上訴人仍執陳詞，指摘原判決此
    部分不當，求予廢棄改判，為無理由，應駁回其上訴。
七、本件事證已臻明確，兩造其餘之攻擊或防禦方法及所用之證
    據，經本院斟酌後，認為均不足以影響本判決之結果，爰不
    逐一論列，併此敘明。
八、據上論結，本件上訴為一部有理由、一部無理由，依民事訴
    訟法第450條、第449條第1項、第79條，判決如主文。
中　　華　　民　　國　　111 　年　　12　　月　　13　　日
                  勞動法庭
                      審判長法  官  何君豪
                            法  官  高明德
                            法  官  邱靜琪
正本係照原本作成。
被上訴人不得上訴。
上訴人如不服本判決，應於收受送達後20日內向本院提出上訴書
狀，其未表明上訴理由者，應於提出上訴後20日內向本院補提理
由書狀（均須按他造當事人之人數附繕本）上訴時應提出委任律
師或具有律師資格之人之委任狀；委任有律師資格者，另應附具
律師資格證書及釋明委任人與受任人有民事訴訟法第466 條之1
第1項但書或第2項所定關係之釋明文書影本。如委任律師提起上
訴者，應一併繳納上訴審裁判費。
中　　華　　民　　國　　111 　年　　12　　月　　13　　日

                            書記官  鄭靜如